臺灣高等法院臺南分院民事判決
                                   108年度上更一字第11號
上  訴  人  吳佳璋  
訴訟代理人  林軍男    律師
被  上訴人  陳盈貴  

訴訟代理人  黃文力    律師
上列當事人間請求履行協議書等事件，上訴人對於中華民國104
年3月31日臺灣嘉義地方法院第一審判決（102年度重訴字第16號
）提起上訴，並為訴之追加，判決後，經最高法院就追加之訴部
分第一次發回更審，本院於109年11月26日言詞辯論終結，判決
如下：
    主  文
上訴人追加之訴駁回。
追加之訴及發回前第三審訴訟費用均由上訴人負擔。
    事實及理由
甲、程序方面
　　按第二審訴之變更或追加，非經他造同意不得為之，但請求
    之基礎事實同一、擴張或減縮應受判決事項之聲明者，不在
    此限，民事訴訟法第446條第1項、第255條第1項第2款、第3
    款定有明文。本件上訴人於本院104年度上字第113號（更審
    前原二審）案件審理期間依民國（下同）99年12月2日訂立
    協議書（實際簽訂日期為99年12月15日，下稱系爭協議書）
    之約定為訴之追加，聲明求為「被上訴人應給付上訴人新臺
    幣（下同）384萬8,253元。」，嗣經本院104年度上字第113
    號判決駁回上訴人追加部分之訴，上訴人聲明不服，提起上
    訴，經最高法院第一次發回更審，上訴人於108年6月18日具
    狀聲明:「被上訴人應給付上訴人384萬8,253元，及自更審
    前原二審104年6月24日上訴理由狀送達被上訴人翌日起至清
    償日止，按年利率百分之5計算之利息。」（見本院卷㈠第85
    頁）及本院108年6月28日準備程序期日以言詞追加不當得利
    為本件請求權基礎（見本院卷㈠第98頁），經核關於請求遲
    延利息部分，乃擴張應受判決事項之聲明；關於追加部分，
    其追加不當得利請求權與上訴人原本於系爭協議書之請求權
    ，均於基於同一基礎事實所衍生之爭執，與民事訴訟法第44
    6條第1項但書及第255條第1項第2款、第3款規定相符，自應
    予以准許，合先敘明。
乙、實體方面
一、本件上訴人提起追加之訴主張：兩造於99年12月2日訂立公
    司股權財物買賣契約書（下稱系爭買賣契約），由伊將所持
    有訴外人超偉科投股份有限公司（下稱超偉公司）、德庚國
    際股份有限公司（下稱德庚公司）之股權及坐落嘉義縣○○鄉
    ○○○段○○○段○000○00000○00000地○○○號3號等3筆土地（下稱
    系爭土地）應有部分各2分之1出售予被上訴人，因系爭買賣
    契約未計算伊原可取得德庚公司及超偉公司之現金等，兩造
    遂於99年12月2日訂立系爭協議書，經結算伊可分得2,679萬
    1,136元。嗣伊對被上訴人提起原臺灣嘉義地方法院檢察署
    （下稱嘉義地檢）100年度偵字第9043號詐欺案件之告訴，
    兩造於101年12月27日再簽訂協議書（下稱101年協議書），
    被上訴人給付伊2,294萬2,883元，惟就二協議書之差額384
    萬8,253元則迄未給付等情，求為命被上訴人如數給付之判
    決（上訴人本訴請求被上訴人給付243萬7,026元部分，業受
    敗訴判決確定，不在本件審理範圍）。並追加之訴聲明：被
    上訴人應給付上訴人384萬8,253元及自更審前原二審（即本
    院104年度上字第113號案件）104年6月24日上訴理由狀送達
    被上訴人即被告之翌日起至清償日止，按週年利率百分之5
    計算之利息。
二、被上訴人則以：德庚公司及超偉公司之現金、存款、應收票
    據、應收帳款等，均屬該公司之財產，兩造無權協議為處分
    ，此部分協議，依民法第71條規定，應為無效。德庚公司及
    超偉公司之現金、存款、應收票據、應收帳款等，僅4,588
    萬5,767元，非5,358萬2,272元，伊已給付上訴人2,294萬2,
    883元，其已無餘額可請求等語，資為抗辯。並答辯聲明：
    上訴人追加之訴駁回。
三、兩造不爭執事項:
  ㈠兩造於99年12月2日，簽訂系爭買賣契約，上訴人將持有2分
    之1超偉公司及德庚公司之股權暨系爭土地、財物等，以總
    價1億4,000萬元出售予被上訴人，並同意以99年11月22日止
    之公司帳作為權利義務劃分之時間點。上訴人自99年11月22
    日離開並退出超偉公司及德庚公司之業務經營（見嘉義地院
    102年度重訴字第16號卷〈下稱原審卷〉卷㈠第7-9頁、卷㈡第87
    頁反面）。 
  ㈡系爭買賣契約之買賣標的，並不包括上訴人原可取得德庚公
    司及超偉公司之現金、銀行存款、應收票據、應收帳款等財
    產分配權利在內（見原審卷㈡第87頁反面）。
  ㈢兩造另就上訴人原可取得德庚公司及超偉公司之現金、銀行
    存款、應收票據、應收帳款等財產分配權利，嗣於99年12月
    15日簽訂系爭協議書，並將簽訂日期倒填為99年12月2日（
    見原審卷㈠第10頁、原審卷㈡第87頁反面）。
  ㈣兩造復於101年12月27日簽訂101年協議書（見原審卷㈠第12-1
    4頁），如上訴人主張有理由，被上訴人就金額2,294萬2,88
    3元為不爭執。兩造對於101年協議書有效並不爭執（原審卷
    ㈡第87頁反面）。
  ㈤系爭協議書及101年協議書之契約當事人，均僅記載上訴人與
    被上訴人，訴外人吳清海與施文益，並非前揭兩份「協議書
    」之契約當事人。（見原審卷㈠第7-9、12-14頁)
  ㈥系爭塑膠工廠為合夥性質，近年來對外均以德庚公司及超偉
    公司之名義營運（見原審卷㈡第87頁反面）。
  ㈦吳清海於100年2月12日書立之「聲明及確認書」，僅就「土
    地權利確認書」表示不承認其效力等語，內容並未言及系爭
    協議書及101年協議書（見原審卷㈠第66頁、原審卷㈡第87頁
    反面）。
  ㈧吳清海於100年3月8日所寄發，嘉義中山路郵局第63號存證信
    函內文記載「伊不同意拆夥乙事，有關拆夥協議自始無效，
    並請被上訴人切勿再付款，否則應自負其責；另嘉義縣新港
    鄉舊南港段南港小段457、479之1、481之4等三筆土地，吳
    清海亦主張伊有四分之一之持分，係遭上訴人以不法手段過
    戶等語」等語，內容並未言及系爭協議書及101年協議書（
    見原審卷㈠第67-73頁）。
  ㈨被上訴人於100年3月10日，委任王百治律師寄發（100)治律
    字第000000000號律師函，內容並未言及或主張撤銷系爭協
    議書及101年協議書（見原審卷㈠第74頁）。
  ㈩被上訴人於100年5月4日寄發嘉義中山路郵局第157號存證信
    函予上訴人，經上訴人於100年5月5日收受，前開存證信函
    主張依民法第92條規定撤銷99年12月2日「公司股權財物買
    賣契約書」，然其內容並未言及或主張撤銷系爭協議書（見
    原審卷㈠第75-79頁）。
  上訴人已依被上訴人之指示，配合將超偉公司股權移轉予其
    指定之陳淑玲、施文亮，德庚公司之股權則移轉予被上訴人
    ，並均已辦妥公司股東變更登記。
  上訴人已將名下所有系爭土地，權利範圍均為4分之2土地，
    配合移轉登記予被上訴人指定之人許雅蓮。
  兩造對於本院104年度上字第113號判決附件之時程表所載均
    不爭執（見本院上字卷㈠第297-301頁）
四、兩造爭執事項:
  ㈠上訴人拋棄對吳清山之繼承權，是否為本件適格當事人？
  ㈡系爭協議書是否係在清算分配德庚、超偉公司之財產？系爭
    協議書之約定是否違反公司法第334條準用第84條，依民法
    第71條規定而無效？
  ㈢系爭協議書是否係兩造買賣德庚公司、超偉公司之股權，於
    系爭買賣契約（見原審卷㈠第7頁），漏未計算上訴人可取得
    之金錢，始再書立系爭協議書，計算被上訴人應再給付上訴
    人之金額，而約定分配該2公司所有現金、存款、應收票據
    、應收帳款等財產？
  ㈣系爭彙算書（見原審卷㈠第11頁）總金額5,358萬2,272元，是
    否經被上訴人同意？
  ㈤上訴人依系爭協議書及不當得利法律關係，追加請求被上訴
    人給付384萬8,253元及遲延利息，有無理由？
五、得心證理由
  ㈠上訴人拋棄對吳清山之繼承權，是否為本件適格當事人？
　　被上訴人抗辯：吳清山未將其合夥股份或股權轉讓予上訴人
    ，而吳清山已於108年3月30日死亡，上訴人並向法院為拋棄
    繼承並經准予備查，上訴人自無權就德庚公司、超偉公司之
    股權或財產主張任何權利，當事人應不適格云云。惟查：
  ⒈按「當事人適格，係指當事人就具體特定之訴訟，得以自己
    之名義為原告或被告，而受為訴訟標的法律關係之本案判決
    之資格而言。故在給付之訴，若原告主張其為訴訟標的法律
    關係之權利主體，他造為訴訟標的法律關係之義務主體，其
    當事人即為適格。至原告是否確為權利人，被告是否確為義
    務人，乃為訴訟標的法律關係之要件是否具備，即訴訟實體
    上有無理由之問題，並非當事人適格之欠缺」（最高法院93
    年度台上字第382號判決參照）。
  ⒉上訴人以兩造簽立系爭協議書及101年協議書，被上訴人迄未
    給付二協議書之差額384萬8,253元，本於上開二協議書差額
    384萬8,253元之法律關係，提起本件訴訟，則上訴人既主張
    伊為上開二協議書法律關係之權利主體，被上訴人為上開二
    協議書法律關係之義務主體，其當事人即為適格。至上訴人
    對是否因拋棄對吳清山之繼承，有無取得德庚公司、超偉公
    司之股權，能否就德庚公司、超偉公司之股權或財產主張權
    利，乃為訴訟標的法律關係之要件是否具備，即訴訟實體上
    有無理由之問題，並非當事人適格之欠缺。被上訴人抗辯:
    上訴人拋棄對吳清山之繼承並經法院准予備查，自無權就德
    庚公司、超偉公司之股權或財產主張任何權利，當事人應不
    適格云云，自無可採。
  ㈡系爭協議書是否係在清算分配德庚、超偉公司之財產？系爭
    協議書之約定是否違反公司法第334條準用第84條，依民法
    第71條規定而無效？
  ⒈系爭協議書並非清算分配德庚、超偉公司之財產:
    查系爭協議書內容為「茲就德庚國際有限公司現金、銀行存
    款、應收票據、應收帳款等財產分配事宜，雙方訂立本協議
    書，內容如下：一、現金及活期銀行存款，扣除應付帳款及
    應付費用後，剩餘之金額，『由各股東依出資比例領回』。二
    、未到期之銀行定期存款，先行向存銀行辦理解約，依解約
    後之金額，『由各股東依出資比例分回』。三、已收到未到期
    之應收票據，先由公司帳戶託收交換，到期後，每月月底，
    『由各股東依出資比例分回』。四、未收之應收帳款，由公司
    收款後，每月月底，『由各股東依出資比例分回』。」等文字
    （見原審卷㈠第10頁），被上訴人因而抗辯：系爭協議書內
    容共列具4點，各點文末均有「由各股東依出資比例分回」
    ，並無「被上訴人應給付」等文字，系爭協議書係在約定分
    配德庚公司及超偉公司之財產云云。惟查:
  ⑴系爭買賣契約之內容，可知買賣之標的為超偉公司之股份250
    股、德庚公司之股份140股及公司所使用之系爭土地等3筆土
    地應有部分2分之1，其第2條約定：「經甲方代表吳佳璋、
    乙方代表施文真，依公司會計於99年11月22日列印之轉帳傳
    票，確認上開超偉公司、德庚公司二家公司於99年11月22日
    止之出售價值為貳億捌仟萬元（含公司存貨、機械、廠房、
    土地等），雙方同意以此價格作為股權、買賣認定價格，甲
    方所代理之上開股東股權及公司財物等，同意以壹億肆仟萬
    元出售予乙方及其指定人，雙方並同意以99年11月22日止之
    公司帳作為權利義務劃分之時點」（見原審卷㈠第7頁），可
    知兩造所約定1億4,000萬元之買賣價金，乃包含德庚及超偉
    公司存貨、機械、廠房及土地之價值，並未將德庚及超偉公
    司之現金、銀行存款、應收票據、應收帳款等財產價值計算
    計入，兩造遂於99年12月15日簽訂系爭協議書，就德庚公司
    及超偉公司之現金、銀行存款、應收票據、應收帳款等財產
    為分配約定，並將簽訂日期倒填為99年12月2日，此情為兩
    造所不爭（見兩造不事項㈠、㈡、㈢），可見系爭協議書為系
    爭買賣契約書之延續，實係就系爭買賣契約書所未約定之德
    庚公司及超偉公司之現金、銀行存款、應收票據、應收帳款
    等財產為約定，被上訴人於原審亦自承兩造就前開買賣，另
    簽立系爭協議書係就德庚公司之現金、銀行存款、應收票據
    、應收帳款成立協議乙節不爭執（見原審卷㈠第62頁），足
    徵系爭協議書並非約定清算分配德庚公司及超偉公司之財產
    。
　⑵系爭協議書之簽立者為兩造，有兩造於系爭協議書上之簽名
    及用印可稽，兩造以外之股東並未參與（兩造不爭執事項㈡
    ），若被上訴人抗辯「系爭協議書係在約定分配德庚公司及
    超偉公司之現金、銀行存款、應收票據、應收帳款等財產」
    乙節屬實，其關係德庚公司及超偉公司全體股東之權益至深
    ，亦無可能在德庚公司及超偉公司之其他股東均未參與協議
    之理，即由兩造約定就該二公司之「現金及活期銀行存款、
    未到期之銀行定期存款、已收未到期之應收票據及未收之應
    收帳款」之分配方式。　
　⑶查被上訴人陳盈貴於67年間，與施金壽、吳清山（上訴人之
    父）、吳清海共同合夥經營塑膠工廠，施金壽死亡後，由其
    子施文益參與經營，並承受其父親施金壽之股份。該塑膠工
    廠對外均以德庚公司及超偉公司之名義營運，吳清海並借用
    其媳婦吳蘇秋美之名義擔任股東。99年底吳清山、吳清海（
    上訴人家族）欲退出合夥，乃授權由上訴人出面簽立系爭買
    賣契約，出售上訴人家族所持有德庚公司及超偉公司股份之
    情，業據被上訴人陳明在卷（見原審卷㈠第59頁），並有系
    爭買賣契約第1條約定「超偉公司之股東賴寶珠（150股）、
    吳蘇秋美（100股），超偉公司之股東洪英輝（50萬股）、
    吳政達（45萬股）、吳俊毅（45萬股）、吳佳璋等人均有授
    權甲方（吳佳璋）簽定本契約，本契約約定之内容，上開股
    東及吳佳璋均會遵照辦理，並無異議，否則甲方即為詐欺，
    願負一切民、刑事法律責任。均有授權甲方簽訂本契約，本
    契約約定之內容，上開股東及吳佳璋均會遵照辦理，並無異
    議，否則甲方即爲詐欺，願負一切民、刑事法律責任。」可
    稽，另其第5條第3項更特別註明「日後甲方或其家族、上開
    出賣股權之股東均不得再主張任何權利，或有任何爭執行爲
    」（見原審卷㈠第7、9頁）等語。系爭協議書既就系爭買賣
    契約書所未約定之德庚公司及超偉公司之現金、銀行存款、
    應收票據、應收帳款等財產之分配為約定，已如上⑴所述，
    則上訴人主張:系爭協議書之所以約定「由各股東依出資比
    例領回」係指上訴人家族（即吳清山、吳清海）在原來與施
    文益合資期間（出售股權之前）即原可取得之債權（或分配
    之權利），按合資比例二分之一，應歸上訴人所有，然在上
    訴人出賣股權後，被上訴人即承接上訴人家族成員股份，前
    開現金及應收帳款等債權實際上即由被上訴人與施文益兩人
    共同享有，因而須確認上訴人方面（上訴人家族成員出名為
    股東者）還可以收取的現金及應收帳款等債權，故簽立系爭
    協議書為憑，系爭協議書之簽立並非約定在清算分配德庚公
    司及超偉公司之財產等語，應可採信。被上訴人抗辯:因系
    爭協議書簽立的緣由，係因於99年12月15日時吳佳璋以吳清
    山、吳清海授權之身分，向被上訴人提出要分配德庚國際有
    限公司現金、銀行存款、應收票據、應收帳款等財產分配事
    宜，所以才簽立，故系爭協議書確係約定在清算分配德庚公
    司及超偉公司之財產云云，洵無可取。
  ⒉按法人於法令限制內，有享受權利、負擔義務之權利，為民
    法第26條所明定，又公司係以營利為目的依公司法所成立之
    社團法人，公司法第1條定有明文。另清算人之職務為了結
    現務、收取債權、清償債務、分派盈餘或虧損、分派賸餘財
    產。清算人非清償公司債務後，不得將公司財產分派於各股
    東，公司法第334條準用第84條、第90條規定甚明。是以，
    股份有限公司之財產非經清算程序，不得將其賸餘財產分配
    予他人。惟查:
  　兩造因依99年12月2日公司股權財物買賣契約書之約定之約
    定，另簽訂股份轉讓契約書2份、土地買賣契約書1份、機器
    設備、廠房設備、塑膠料等買賣契約書1份（見原審卷㈡第15
    9-164頁），上訴人並已依約將德庚公司、超偉公司之股權
    及系爭土地應有部分2分之1移轉予被上訴人或其指定之人，
    並退出德庚公司及超偉公司之經營，由被上訴人及訴外人施
    文益繼續經營前開2家公司，則德庚及超偉公司並無清算解
    散之情事，至為明確等情，業據本院104年度上字第113號判
    決理由認定在案（見判決理由欄貳五㈡），且為兩造所不爭
    （見本院卷㈡第258頁）。且系爭協議書因系爭買賣契約書簽
    立後，被上訴人取得上訴人原來之德庚公司及超偉公司股東
    地位，就德庚公司之現金、銀行存款、應收票據、應收帳款
    應如何分配成立協議，並非約定在清算分配德庚公司及超偉
    公司之財產，自無違反民法第26條、第40條第1項、公司法
    第1條、第334條準用第84條第1項、第90條第1項規定之情，
    而依民法第71條規定，應為無效。被上訴人抗辯:德庚公司
    及超偉公司並未解散，亦未進行清算程序，德庚公司、超偉
    公司之現金、活期存款、未到期之銀行定期存款、未到期之
    應收票據、未收之應收帳款等，均屬該二公司之財產，非屬
    被上訴人與上訴人得約定分配之事項，此部分協議，為無效
    云云，並無可採。
  ㈢系爭協議書是否係兩造買賣德庚公司、超偉公司之股權，於
    系爭買賣契約（見原審卷㈠第7頁），漏未計算上訴人可取得
    之金錢，始再書立系爭協議書，計算被上訴人應再給付上訴
    人之金額，而約定分配該2公司所有現金、存款、應收票據
    、應收帳款等財產？
　　系爭協議書係因系爭買賣契約書漏未計算上訴人可取得之金
    錢，始再為書立，實係就系爭買賣契約書所未約定之德庚公
    司及超偉公司之現金、銀行存款、應收票據、應收帳款等財
    產為約定，業據本院認定如上㈡，被上訴人抗辯系爭協議書
    係在清算分配德庚公司及超偉公司之財產云云，即無可採。
　㈣系爭彙算書（見原審卷㈠第11頁）總金額5,358萬2,272元，是
    否經被上訴人同意？　
　　系爭彙算書係99年12月15日經由德庚公司及超偉公司會計陳
    秋貝及王來好會同整理德庚公司及超偉公司之現金及應收帳
    款等，兩人結算應收帳款計有5,358萬2,272元，並均在該彙
    算單上親筆簽名，為兩造所不爭（見兩造不爭執之時序表，
    本院卷㈠第45頁），上訴人因而主張:101年協議書其上已載
    有「……乙方（上訴人）主張的甲方（被上訴人）應付乙方的
    金額為2,679萬1,136元……」等語，即與上訴人根據系爭彙算
    書得分配之債權金額2,679萬1,136元相符，顯見被上訴人就
    系爭彙算書，已然知悉其内容並同意以之作為兩造債權計算
    之依據，否則，被上訴人為何同意先行給付2,294萬2,883元
    予上訴人？為何101年協議書會恰巧出現2,679萬1,136元相
    同金額之記載？被上訴人又為何同意在101年協議書上簽名
    確認之？被上訴人既同意系爭彙算書所記載之總金額5,358
    萬2,272元應依101年協議書及系爭彙算書給付伊差額384萬8
    ,253元等情，惟為被上訴人所否認，經查:
　⒈證人陳秋貝（德庚公司之101年4月底離職會計，目前上訴人
    經營之承業公司上班）證稱:「（系爭彙算書係依據）公司
    每月會製作月報表，是王來好根據月報表製作，是根據10月
    底報表製作，延續10月底製作到11月22日，因為德庚公司及
    超偉公司之股東在11月22日拆夥。」、「會算時共有我與王
    來好在場」、「(陳盈貴是否同意原審卷㈠第11頁之會算明細
    結果？)陳盈貴在12月份有打電話說我帳對好就好，我沒有
    將會算明細交給他，我簽名後，是由王來好交給吳佳璋，我
    只負責核對。」「在11月26日前後，在德庚公司會議室，最
    後一次協商時，陳盈貴決定買下股權，並在開會中及結束後
    要我們將未收、未付計算出來，將一半金額給吳佳璋，我印
    象中在會議記錄有記載。」（見本院上字卷㈠第180、181-18
    2頁）。
　⒉證人王來好（德庚公司及超偉公司之離職會計）證稱：「（
    你在每個列出的項目及金額，是如何得出？）因小姐會輸入
    金額，故我從電腦上面拉下來的。（上面的數字是你先試算
    的結果嗎？）沒有，是先從電腦拉下來，我再抄上去的。」
    、「（為何你跟陳秋貝兩人要簽名？）當時我不要簽名，因
    我跟吳先生講這個數字拉得很匆促，數字不是很正確，他說
    不要緊，大家簽一下，因陳秋貝是我的主管他先簽了，故我
    才簽名，不然我當時也不想簽這份。」、「（是誰叫你這做
    這件事情？）吳先生（吳佳璋)、吳俊毅、陳秋貝。（陳盈
    貴有無叫你做這件事情？）沒有。」、「(簽完之後有無拿
    給被上訴人看？)沒有。…」等語（見本院卷㈠第168-169頁、
    第171頁）。
　⒊陳秋貝證述系爭彙算書係依被上訴人指示陳秋貝與王來好製
    作系爭彙算書，惟王來好卻證稱:係依「吳先生（吳佳璋)、
    吳俊毅、陳秋貝指示製作」，「被上訴人並無指示製作系爭
    彙算書」，上開二證人就系爭彙算書究係「被上訴人指示製
    作」，抑或「上訴人、吳俊毅、陳秋貝指示製作」乙節，固
    有互相歧異之證述。惟對於系爭彙算書製作後有無拿給被上
    訴人乙節，二人均不約而同證稱「沒有」（陳秋貝證稱：「
    我沒有將彙算明細交給他（被上訴人）」，王來好證稱:「(
    簽完之後有無拿給被上訴人看？)沒有。…」），足見系爭彙
    算書製作後，確未提交予被上訴人審閱，則陳秋貝、王來好
    二人於系爭彙算書製作後，既未將彙算明細交付予被上訴人
    確認，被上訴人無從得知彙算之結果，自無可能同意系爭彙
    算書彙算之總金額5,358萬2,272元。至證人陳秋貝所稱：(
    陳盈貴有無授權你為彙算）有當時陳盈貴決定買股權，交代
    我列帳出來，因為有一半要付給吳佳璋。」、「陳盈貴在12
    月份有打電話說我帳對好就好」等語，所謂「交代我（陳秋
    貝）列帳出來」及「被上訴人有打電話說我帳對好就好」，
    應係被上訴人以電話督促陳秋貝應將上訴人出售德庚公司及
    超偉公司股權予被上訴人之帳目列舉，並核對正確，既無其
    他佐證，尚難因證人陳秋貝上開證言，遽認被上訴人係同意
    系爭彙算書彙算之總金額5,358萬2,272元。又依系爭彙算書
    記載彙算後之總金額高達5,358萬2,272元，並非區區小數目
    ，且觀諸兩造前對德庚公司及超偉公司股權之買賣及買賣股
    權後，該二公司現金、活期存款、未到期之銀行定期存款、
    未到期之應收票據、未收之應收帳款分配之約定均極其慎重
    ，無論系爭買賣契約、系爭協議書或101年協議書，莫不以
    電腦打字方式載明雙方之權利義務，此有系爭買賣契約書、
    系爭協議書及101年協議書可稽，足見兩造均為具知識經驗
    ，且謹慎小心之人；查系爭彙算書以手寫方式臚列各彙算項
    目及金額，各數字之單位，一律以「$」代替金額「元」，
    整體觀之，極不正式。若系爭彙算書之彙算金額確係經被上
    訴人同意以之作為債權計算之依據，且被上訴人應按系爭彙
    算書彙算結論負2分之1給付義務，對此關涉兩造重大權利義
    務事項，對照兩造先前簽立系爭買賣契約書、系爭協議書及
    101年協議書之慎重，豈有僅以類似草稿，以手寫記明各項
    目及金額之非正式方式為之，而未以打字方式記載被上訴人
    應給付之金額，且系爭彙算書上僅有製作彙算書之二名會計
    陳秋貝及王來好簽名，而未由兩造親自在系爭彙算書上簽名
    確認之理？況若上訴人主張：「被上訴人就系爭彙算書，已
    然知悉其内容並同意以之作為兩造債權計算之依據」乙節為
    真，何以不惟被上訴人否認持有系爭彙算書正本（見本院卷
    ㈡第275頁），上訴人對系爭彙算書如此重要之文件，亦自陳
    伊找不到系爭彙算書之正本，因而迄無法提出系爭彙算書之
    正本（見本院卷㈡第258頁）以作為向被上訴人請求之基礎（
    亦即兩造均無法提出系爭彙算書正本，以供核對），實與常
    情有違。
　⒋系爭彙算書簽立日期為99年12月15日，此為兩造所不爭（見
    本院104年度上字第114號判決書附件，本院卷㈠第46頁），1
    01年協議書之簽立日期則為101年12月27日，可見陳秋貝及
    王來好書立系爭彙算書在先，兩造才簽立101年協議書在後
    ，則101年協議書簽立時，系爭彙算書已然存在，若被上訴
    人同意以系爭彙算書彙算結果作為兩造債權計算之依據，為
    何於101年協議書第1條約定「至於雙方主張之差額384萬825
    3元部分，…則由雙方另循民事訴訟程序或調解程序再行確認
    之」，而未就被上訴人就系爭彙算書之給付義務於101年協
    議書上載明？足見系爭彙算書之總金額5,358萬2,272元，並
    未經被上訴人同意。
　⒌101年協議書第1條約定「茲先就兩造均無爭執之2,294萬2,88
    3元（若有稅款應扣除稅款二分之一之數額）達成協議及處
    理方案」，被上訴人則依上開協議內容先將金額2,294萬2,8
    83元給付予上訴人，然既無證據足資證明被上訴人同意系爭
    彙算書應收帳款金額為5,358萬2,272元，上訴人徒以:伊得
    分配之債權比例金額，也就是原來的合資股份比例 是 2 分
     之 1 ，即為2,679萬 1,136元(計算式 :5,358萬2,272/2=2
    ,679萬1,136) ，被上訴人並已按101年協議書內容先行給付
    2,294萬2,883元予上訴人，上訴人得再請求被上訴人給付差
    額384萬8,253元 （計算式：2,679萬1,136-2,294萬2,883=3
    84萬8,253）云云，洵屬無據，不應准許。
 ㈤上訴人依系爭協議書及不當得利法律關係，追加請求被上訴人
   給付3,848,253元及遲延利息，有無理由？
　 上訴人並不能證明被上訴人並同意以系爭彙算書之應收帳款5
   ,358萬2,272元，作為兩造債權計算之依據，已如上⑷所述，
   上訴人自無依系爭彙算書之金額負給付義務，其未為給付，
   亦無何得利可言，上訴人以系爭彙算書應收帳款金額為5,358
   萬2,272元為據，主張被上訴人應給付2,679萬1,136元，被上
   訴人僅先行給付2,294萬2,883元予上訴人，上訴人得依系爭
   協議書及不當得利法律關係追加請求被上訴人給付之金額為3
   84萬8,253元本息乙節，應屬無據。
六、綜上所述，系爭協議書既為系爭買賣契約書之延續，實係就
    系爭買賣契約所未約定之德庚公司及超偉公司之現金、銀行
    存款、應收票據、應收帳款等財產為約定，並非在清算分配
    德庚公司及超偉公司之財產，自無違反民法第26條、第40條
    第1項、公司法第1條、第334條準用第84條第1項、第90條第
    1項規定而有無效之情，另系爭彙算書係99年12月15日經由
    公司德庚公司及超偉公司會計陳秋貝及王來好會同整理德庚
    公司及超偉公司之現金及應收帳款等，兩人結算應收帳款計
    有5,358萬2,272元，惟該彙算結果並無證據證明曾得被上訴
    人同意，上訴人以系爭彙算書應收帳款金額為5,358萬2,272
    元為據，主張被上訴人應給付2,679萬1,136元，被上訴人僅
    先行給付2,294萬2,883元予上訴人，上訴人得依系爭協議書
    及不當得利法律關係追加請求被上訴人給付差額384萬8,253
    元本息，洵屬無據，應予駁回。　 　　
七、本件事證已臻明確，兩造其餘之攻擊或防禦方法及所用之證
    據，認為均不足以影響本判決之結果，爰不逐一論列，附此
    敘明。
八、據上論結，本件追加之訴為無理由，依民事訴訟法第78條，
    判決如主文。
中　　華　　民　　國　 109　　年　　12 　　月　24　　日
                  民事第五庭  審判長法  官  吳森豐

                            　　　　法  官  郭貞秀

                            　　　　法  官  孫玉文
上為正本係照原本作成。
上訴人如不服本判決，應於收受送達後20日內向本院提出上訴書
狀，其未表明上訴理由者，應於提出上訴後20日內向本院補提出
理由書狀（均須按他造當事人之人數附繕本），上訴時應提出委
任律師或具有律師資格之人之委任狀；委任有律師資格者，另應
附具律師資格證書及釋明委任人與受任人有民事訴訟法第466條
之1第1項但書或第2項（詳附註）所定關係之釋明文書影本。如
委任律師提起上訴，發回更審後為訴之變更(追加、擴張)部分，
應一併繳納上訴裁判費。
被上訴人不得上訴。　　　　　　　　　　　　　　
中　　華　　民　　國　　109 　年　　12　　月　　24　　日

                                    書記官  黃雁勤

【附註】
民事訴訟法第466條之1：
⑴對於第二審判決上訴，上訴人應委任律師為訴訟代理人。但上
  訴人或其法定代理人具有律師資格者，不在此限。
⑵上訴人之配偶、三親等內之血親、二親等內之姻親，或上訴人
  為法人、中央或地方機關時，其所屬專任人員具有律師資格並
  經法院認為適當者，亦得為第三審訴訟代理人。
民事訴訟法第466條之2第1項：
  上訴人無資力委任訴訟代理人者，得依訴訟救助之規定，聲請
  第三審法院為之選任律師為其訴訟代理人。